ACORDAO-COMPLETO-2371797

ACÓRDÃO 9857/2019 ATA 35/2019 - SEGUNDA CÂMARA

VISTOS, relatados e discutidos estes autos da Tomada de Contas Especial instaurada pelo Ministério do Turismo – MTur em desfavor do Sr. Francisco Assis de Medeiros, Prefeito de Parelhas/RN na gestão 2009/2012, em razão da impugnação total de despesas do Convênio 741.687/2010, que teve por objeto a realização do projeto intitulado “14º Arraiá da Zona Sul”, previsto para o período de 25 a 27/6/2010.   
ACORDAM os Ministros do Tribunal de Contas da União, reunidos em Sessão da 2ª Câmara, ante as razões expostas pelo Relator, em: 
9.1. com fundamento nos arts. 1º, inciso I, 16, inciso III, alíneas b e c, 19, caput, da Lei 8.443/1992, julgar irregulares as contas do Sr. Francisco Assis de Medeiros, condenando-o ao pagamento da quantia original, abaixo discriminada, com a fixação do prazo de quinze dias, a contar da notificação, para comprovar, perante o Tribunal (artigo 214, inciso III, alínea a do Regimento Interno) , o recolhimento da dívida aos cofres do Tesouro Nacional, atualizada monetariamente e acrescida dos juros de mora, calculados a partir da data indicada, até a data do efetivo recolhimento, na forma prevista na legislação em vigor:
	DATA
	VALOR (R$) 

	30/12/2010
	63.000,00

9.2. aplicar ao Sr. Francisco Assis de Medeiros a multa prevista nos artigos 19, caput, e 57 da Lei 8.443/1992, no valor de R$ 10.000,00 (dez mil reais) , fixando-lhe o prazo de 15 (quinze) dias, a contar da notificação, para que comprove, perante o Tribunal (artigo 214, inciso III, alínea a, do Regimento Interno) , o recolhimento da dívida aos cofres do Tesouro Nacional, atualizada monetariamente desde a data do presente Acórdão até a do efetivo recolhimento, se for paga após o vencimento, na forma da legislação em vigor;
9.3. autorizar, caso requerido, nos termos do art. 26 da Lei 8.443/1992, c/c o art. 217 do Regimento Interno/TCU, o parcelamento das dívidas em até 36 (trinta e seis) parcelas mensais e sucessivas, sobre as quais incidirão os correspondentes acréscimos legais (débito: atualização monetária e juros de mora; multa: atualização monetária) , esclarecendo ao responsável que a falta de pagamento de qualquer parcela importará no vencimento antecipado do saldo devedor, sem prejuízo das demais medidas legais;
9.4. autorizar, desde logo, nos termos do art. 28, inciso II, da Lei 8.443/1992, a cobrança judicial da dívida, caso não atendida a notificação;  
9.5. enviar cópia deste Acórdão à Procuradoria da República no Estado do Rio Grande do Norte, nos termos do § 7° do art. 209 do Regimento Interno do TCU, para a adoção das medidas que entender cabíveis.

Tomada de Contas Especial instaurada pelo Ministério do em razão da impugnação total de despesas do Convênio 741.687/2010 que teve por objeto a realização do projeto intitulado 14º Arraiá da Zona Sul, previsto para o período de 25 a 27/6/2010.

Segunda Câmara

Município de Parelhas/RN.

3. Responsável: Francisco Assis de Medeiros (XXX.676.814-XX).

13.1. Ministros presentes: Aroldo Cedraz (na Presidência) e Raimundo Carreiro.
13.2. Ministros-Substitutos convocados: Augusto Sherman Cavalcanti e Marcos Bemquerer Costa (Relator).

Francisco Assis de Medeiros

MARCOS BEMQUERER

Trata-se da Tomada de Contas Especial instaurada pelo Ministério do Turismo – MTur em desfavor do Sr. Francisco Assis de Medeiros, Prefeito de Parelhas/RN na gestão 2009/2012, em razão da impugnação total de despesas do Convênio 741.687/2010 (peça 6) .
2	Mencionado ajuste, celebrado entre aquela municipalidade e o MTur teve por objeto a realização do projeto intitulado “14º Arraiá da Zona Sul”, previsto para o período de 25 a 27/6/2010 (peça 6) , com vigência estipulada de 25/6/2010 a 20/2/2011. 
3.	Transcrevo, a seguir, com os devidos ajustes de forma, a instrução da Secex/TCE na qual os fatos atinentes a este processo são descritos (peça 90) :
“HISTÓRICO 
2. Os recursos previstos para implementação do objeto do referido convênio foram orçados no valor total de R$ 104.170,00 (peça 6, p. 7-8) , com a seguinte composição: R$ 4.170,00 de contrapartida do Convenente e R$ 100.000,00 à conta do concedente, liberados [por meio da Ordem Bancária – OB 2010OB801855 de 30/12/2010] (peça 36) .
3. O Ministério do Turismo exarou os seguintes pareceres:
	Parecer
	Peça
	Data

	Parecer Técnico 1560/2010
	3
	24/6/2010

	Nota Técnica de Análise 142/2012
	8
	16/2/2012

	Nota Técnica de Reanálise 261/2012
	18
	9/4/2012

	Nota Técnica de Análise 292/2012
	19
	20/7/2012

	Nota Técnica de Reanálise 983/2012
	22
	3/12/2012

	Nota Técnica de Reanálise 281/2013
	28
	21/3/2013

	Nota Técnica de Análise 324/2016
	29
	17/3/2016

	Nota Técnica de Análise Complementar Financeira 493/2016
	33
	5/5/2016

4. O Parecer Técnico 1560/2010 (peça 3) , que avaliou tecnicamente o Convênio 741687/2010 (peça 6) , concluindo pela sua viabilidade, apresentou [as seguintes ações pretendidas] (...) :
a) contratação de seguranças;
b) locação de vídeo e filmagem;
c) locação de geradores;
d) locação de banheiros químicos;
e) locação de arquibancadas;
f) locação de palco;
g) locação de sonorização;
h) locação de iluminação;
i) shows artísticos – Feras;
j) shows artísticos – Mineirinhos;
k) shows artísticos – Os Nonatos;
l) shows artísticos – Cipó de Boi;
m) shows artísticos – Forró Penerado;
n) shows artísticos – Amazan e Banda.
5. Em 12/3/2012, [por meio do] Oficio 100/2012-GP, o responsável, Sr. Francisco Assis de Medeiros, encaminhou documentação complementar da prestação de contas do [ajuste] (peças 8-17) . Após análise das justificativas e apresentação de documentações complementares, a Nota Técnica de Reanálise 281/2013 (peça 28) concluiu pela aprovação parcial da execução física do convênio, glosando os seguintes itens, no valor total de R$ 32.500,00:
a) Serviços de segurança – R$ 4.500,00;
b) Serviços de grupo gerador – R$ 4.000,00;
c) Banda Os Nonatos – R$ 17.000,00;
d) Banda Cipó de Boi – R$ 3.500,00;
e) Banda Forró Penerado – R$ 3.500,00.
6. Sob o aspecto financeiro, a Nota Técnica de Análise 324/2016 (peça 29) acolheu a desaprovação técnica e incluiu outras irregularidades, reprovando o montante de R$ 71.500,00:
a) contratação das bandas, no valor de R$ 63.000,00, por meio da empresa Saulo Adonai de Brito Barros – ME por inexigibilidade de licitação, sem apresentar os contratos de exclusividade nem os recibos dos artistas ou dos responsáveis pelas bandas com a contratada, agindo essa como mera intermediária contrariando o art. 25, inciso III, da Lei 8.666/1993, o termo de convênio e a jurisprudência do TCU;
b) notas fiscais sem identificação do número do convênio e do atesto do recebimento dos serviços;
c) não apresentação do extrato bancário desde o início, dificultando o controle;
d) adoção do pregão presencial ao invés do eletrônico para contratação da empresa IAF de Souza ME para serviços de segurança e da empresa Saulo Adonai de Brito Barros – ME para serviços de infraestrutura;
e) não comprovação da prestação de serviços de segurança no valor de R$ 4.500,00, do grupo gerador no montante de R$ 4.000,00 e das Bandas Os Nonatos (R$ 17.000,00) , Cipó de Boi (R$ 3.500,00) e Forró Penerado (R$ 3.500,00) .
7. Por fim, o MTur, após defesa apresentada pelo responsável (peça 32) , emitiu a Nota Técnica de Análise Complementar Financeira 493/2016 (peça 33, p. 2-9) , que confirmou as irregularidades apontadas na Nota Técnica de Reanálise 281/2013 (peça 28) e a Nota Técnica de Análise 324/2016 (peça 29) , (...) e [reprovou a prestação de contas do Convênio nº 741687/2016].
8. Tanto o relatório do tomador de contas, quanto o relatório de auditoria da CGU, amparados pelas Nota Técnica de Análise 324/2016 (peça 29) e de Análise Complementar Financeira 493/2016 (peça 33) , do Ministério do Turismo, concluíram pela existência de dano ao Erário Federal da ordem de R$ 100.000,00, correspondente ao valor integral repassado ao município de Parelhas/RN, em razão da impugnação total das despesas do convênio por conta de irregularidades técnicas e financeiras.
9. Da análise dos autos, verifica-se que foi dada oportunidade de defesa ao agente responsabilizado, em obediência aos princípios constitucionais que asseguram o direito ao contraditório e à ampla defesa, tendo em vista as notificações acostadas aos documentos de peças 9-10, 23-24, 30-31 e 34-35. No entanto, os documentos apresentados (peças 11 e 20) foram considerados insuficientes pelo tomador de contas para elidir as irregularidades constatadas. Como também não houve recolhimento do montante devido aos cofres da Fazenda Pública, sua responsabilidade foi mantida (peça 49) . 
10. Ressalte-se que o Senhor Francisco Assis de Medeiros, por meio do Ofício 114/2016 (peça 32) , solicitou o parcelamento do débito em 7 (sete) vezes. Contudo, a unidade concedente negou o pedido, uma vez que ainda não havia Prestação de Contas Conclusiva acerca do débito total (peças 43 e 46) . Posteriormente, o convenente, após a resposta encaminhada pelo MTur por correio-eletrônico e após tomar conhecimento do resultado final da análise de prestação de contas, não se manifestou quanto à manutenção do interesse em parcelar os recursos glosados, tampouco os restituiu aos cofres públicos (peça 43) . 
11. Nos Relatórios de Tomada de Contas Especial acostados aos documentos 47 e 49, em que os fatos estão circunstanciados, a responsabilidade pelo dano causado ao erário foi atribuída ao Sr. Francisco Assis de Medeiros (...) em razão da impugnação total de despesas do Convênio em comento. 
12. A inscrição em conta de responsabilidade no Siafi foi efetuada conforme a Nota de Sistema 2017NS000025, de 16/3/2017 (peças 39-40) .
13. A CGU seguiu o posicionamento do órgão concedente quanto às irregularidades identificadas, ao débito apurado e à responsabilidade, conforme se verifica no Relatório de Auditoria 1057/2017 (peça 50) , no Certificado de Auditoria 1057/2017 (peça 51) bem como no Parecer do Dirigente do Órgão de Controle Interno 1057/2017 (peça 52) . O Ministro de Estado do Turismo pronunciou-se pelo conhecimento das conclusões contidas nos pareceres da CGU, opinando pela irregularidade das contas do responsável indicado (peça 53) . Em seguida, o processo foi encaminhado ao E. TCU.
14. A instrução técnica de peça 56 alvitrou a citação e a audiência do responsável, Sr. Francisco Assis de Medeiros, para que apresentasse suas alegações de defesa e razões de justificativas para as irregularidades detectadas.
15. O responsável foi instado a apresentar alegações de defesa e razões de justificativas em relação às seguintes condutas (Ofício 182/2019, peça 59) , in verbis:
‘i) ALEGAÇÕES DE DEFESA quanto à irregularidade detalhada a seguir:
a) Irregularidade: não comprovação da boa e regular aplicação dos recursos federais repassados pelo Ministério do Turismo ao município de Parelhas/RN por meio do Convênio 741687 (objeto: apoio à implementação do projeto intitulado ‘Arraiá da Zona Sul’, com vigência estipulada para o período de 25/6/2010 a 20/2/2011) ;
Conduta:
a) não comprovar a execução física dos seguintes itens do plano de ação do Convênio 741687, consoante detalhado na Nota Técnica de Reanálise 281/2013:
1) Serviços de grupo gerador – R$ 4.000,00;
2) Banda Os Nonatos – R$ 17.000,00;
3) Banda Cipó de Boi – R$ 3.500,00;
4) Banda Forró Penerado – R$ 3.500,00.
b) apresentar as seguintes irregularidades na execução financeira do Convênio 741687, conforme detalhado na Nota Técnica de Análise Complementar Financeira 493/2016:
1) preencher incorretamente os dados do Siconv, tendo como consequência a não geração de relatórios desse sistema, contrariando a Portaria Interministerial 127/2008;
2) adotar o pregão presencial ao invés do eletrônico para contratação da empresa IAF de Souza ME para serviços de segurança (R$ 4.500,00) e da empresa Saulo Adonai de Brito Barros – ME para serviços de infraestrutura (R$ 36.670,00) , sem justificativa, contrariando o art. 4º do Decreto 5.450/2005;
3) contratar as bandas que se apresentaram no evento, no valor de R$ 63.000,00, por meio da empresa Saulo de Tarso Adonai de Brito Barros – ME (CNPJ 06.212.704/0001-14) , por inexigibilidade de licitação, sem apresentar os contratos de exclusividade nem os recibos dos artistas ou dos responsáveis pelas bandas com a contratada, agindo essa contratada como mera intermediária, contrariando o art. 25, inc. III, da Lei 8.666/1993, o termo de convênio e a jurisprudência do TCU;
4) não comprovar do recebimento dos cachês pelos artistas, consoante entendimento firmado no Acórdão 1435/2017-TCU-Plenário, previsto também na Cláusula Terceira – Das Obrigações dos Participes, no item II, subitem pp do Convênio em apreço;
5) descumprir o termo do convênio, que estabelece na Cláusula Terceira – Das Obrigações dos Participes, no item II, que compete à convenente:
‘oo) apresentar na prestação de contas, quando da contratação de artistas, consagrados, enquadrados na hipótese de inexigibilidade prevista no inciso III do art. 25 da Lei n° 8.666/1993, atualizada, por meio de intermediários ou representantes, cópia do contrato de exclusividade dos artistas com o empresário contratado, registrado em cartório, sob pena de glosa dos valores envolvidos. Ressalta-se que o contrato de exclusividade difere da autorização que confere exclusividade apenas para os dias correspondentes à apresentação dos artistas e que é restrita à localidade do evento, conforme dispõe o Acórdão 96/2008-TCU-Plenário do TCU;
pp) encaminhar ao CONCEDENTE documento comprobatório do efetivo recebimento do cachê por parte dos artistas, e/ou bandas, e/ou grupo, emitido pelo contratante [deles].’ 
6) apresentar notas fiscais sem identificação do número do convênio e do atesto do recebimento dos serviços;
7) não apresentar o extrato bancário completo, dificultando o controle;
8) não apresentar declaração de notificação dos partidos políticos, contrariando o art. 2º da Lei 9.452/1997;
9) não apresentar declaração de gratuidade do evento, contrariando o Acórdão TCU 096/2008;
 (...) 
i) RAZÕES DE JUSTIFICATIVA quanto à irregularidade detalhada a seguir:
a) Irregularidade: a) contratação irregular de intermediário entre o ente público e os artistas ou empresários exclusivos, no âmbito do Processo de Inexigibilidade de Licitação 5/2010, ocasionada pela utilização indevida de inexigibilidade de licitação, visto que o interposto não apresentou contratos de exclusividade dos artistas com registro em cartório, nem comprovaram os pagamentos de cachês diretamente aos artistas; e b) contratação das empresas IAF de Souza ME para serviços de segurança (R$ 4.500,00) e da empresa Saulo Adonai de Brito Barros – ME para serviços de infraestrutura (R$ 36.670,00) através de pregão presencial ao invés do eletrônico, sem justificativa, contrariando o art. 4º do Decreto 5.450/2005;
b) Conduta: firmar o convênio, autorizar a abertura e ratificar o resultado do processo de inexigibilidade de licitação 5/2010, e assinar o contrato administrativo com a empresa escolhida nesse procedimento, Saulo de Tarso Adonai de Brito Barros – ME (CNPJ 06.212.704/0001-14) , cujos objetos eram a intermediação de artistas ou bandas para os quais essas sociedades comerciais não possuíam contrato de exclusividade válidos para fins de contratação via inexigibilidade;
c) Dispositivos violados: art. 25, inciso III, da Lei 8.666/1993; art. 49 da Portaria Interministerial 127/2008; Convênio 737897/2010, Cláusula Terceira, Item II, alíneas ‘oo’ e ‘pp’; art. 4º do Decreto 5.450/2005.’
17. Consoante delegação de competência do Exmo. Sr. Ministro Relator, foi expedido o Ofício 182/2019 (peça 59) , de citação e audiência do Sr. Armando Pimentel Rocha, que, em resposta, encaminhou os expedientes de peça 61.
EXAME TÉCNICO
Alegação de defesa e Razões de Justificativas do Sr. Francisco Assis de Medeiros (XXX.676.814-XX, peça 61) 
18. Em síntese, o Sr. Francisco Assis de Medeiros argumenta que:
18.1.	(...) o presente fato já foi matéria de Inquérito Civil em tramitação perante do Ministério Público Federal tombado sob nº 1.28.200.000014.2017-97 e nestes autos, após intensa instrução probatória, a D. Procuradora da República Dra. Maria Clara Lucena Dutra de Almeida Brito promoveu o arquivamento do Inquérito Civil, esclarecendo em suas razões o trecho destacado a seguir (peça 61, p. 1 e peça 62, p. 7) :
‘34. Em suma, o MPF está convencido de que os shows foram efetivamente realizados e não há prova nos autos de superfaturamento dos valores pagos, afinal, não se sabe qual foi, no caso concreto, o percentual repassado pelos artistas ao empresário e nem quais eram os valores de mercado que, à época dos fatos, as bandas contratadas efetivamente recebiam, descontada a comissão do empresário. Não há como saber se a irregularidade na contratação gerou prejuízo ao erário (ainda que tenha havido, foi de baixo valor, conforme acima debatido) ou se o agente público agiu de má-fé ao não realizar a licitação, não sendo possível descartar a possibilidade de que a Prefeitura apenas tenha deixado de observar - por desconhecimento do entendimento fixado pelo TCU – uma formalidade relevante para a regularidade do procedimento de inexigibilidade na contratação de artistas. 35. Ante o exposto, à míngua de provas de que as irregularidades apuradas pelo Ministério do Turismo tenham gerado efetivo prejuízo aos cofres públicos e que, ao praticá-las, o agente público tenha agido de má-fé, bem assim dada a probabilidade de que o ex-prefeito investigado tenha contratado diretamente os artistas utilizando-se de declarações de exclusividade específica (e não contratos de representação genérica) em virtude de possível desconhecimento do entendimento do TCU sobre o tema, concluo estar esvaziada a investigação, em razão de que promovo o ARQUIVAMENTO do feito.’
18.2. 	(...) resta impossibilitado o envio integral dos autos mencionados, com toda a instrução probatória em razão de os autos físicos se encontrarem em Brasília/DF para fins de revisão da promoção de arquivamento pela PGR, conforme certidão emitida pelo servidor do cartório local do MPF (v. peça 87, p. 1) ; não obstante, encaminha cópia da promoção de arquivamento, bem como requer, desde já, a possibilidade de envio em petição incidental com a juntada de outros documentos probatórios constantes neste Inquérito Civil que tramitou perante o MPF;
18.3. (...) o evento foi realizado durante o período de 25 a 28/06/2010, um dia a mais do que o previsto (inicialmente a previsão era para os dias 25 a 27/06/2010) , em razão de forte chuva ocorrida na cidade, o que inviabilizou a realização de toda a programação prevista para o dia 25/06/2010. Isso, por si só, já demonstra a boa aplicação de recursos públicos, com a extensão da programação por mais um dia com a mesma receita;
18.4. (...) [consta dos autos] diversas matérias de blogs da região dando conta da realização do evento, inclusive de jornais de notoriedade estadual, como Diário de Natal (Natal/RN) e Correio da Tarde (Mossoró/RN) . [Há, ainda] (...) links de vídeos postados no ‘Youtube’ (destaque-se, contudo, que os vídeos mencionados não se encontram mais disponíveis na Internet) :
a) https://www.youtube.com/watch?v=jAEn8Bo9yaO
b) https://www.youtube.com/watch?v=r5LLmiq6dJY
18.5.	quanto à ausência de comprovação física dos serviços de gerador, [há nos autos cópia de] toda a contratualização do serviço e a nota fiscal de execução (peça 64, p. 23-28; peça 66, p. 15-16; peça 69, p. 1) com o devido atesto de servidor da prefeitura municipal; não há dúvidas quanto à utilização do serviço de gerador: sem o apoio da carga energética gerada pelo equipamento não seria possível à realização do evento, uma vez que o excesso de consumo gerado não seria suportado pela rede ordinária de energia; (...) há severa sobrecarga de energia com atrações musicais e seu respectivo equipamento de som, quadrilhas, iluminação decorativa de festejos juninos;
18.6.	no tocante as atrações musicais, no plano de trabalho apresentado no Convênio 741687 havia a previsão da contratualização das seguintes bandas: a) Os Nonatos; b) Cipó de Boi e; c) Forró do Peneirado; contudo, já próximo da realização do evento, a Banda Os Nonatos informou da impossibilidade de atender à solicitação, uma vez que na data prevista para sua apresentação, que seria 26/06/2010, a mencionada banda teria agenda na cidade de Campina Grande/PB;
18.7.	para que não houvesse nenhum prejuízo à realização do evento, bem como pela exiguidade de prazo para substituição perante o Siconv, a Banda Os Nonatos foi substituída pela atração Rita de Cássia, artista de vultosa experiência musical e consagrada perante toda a região Nordeste e de valor correspondente à época; (...) a contratação da atração Rita de Cássia atendeu a todos os regramentos legais dispostos na Lei 8.666/93; com relação às bandas Cipó de Boi e Forró do Peneirado, ambos foram regularmente contratadas, conforme documentação anexa, bem como se apresentaram conforme atesta os links acima mencionados;
18.8.	(...) dessa forma, houve a regular utilização de recursos públicos para contratação de atrações musicais que se apresentaram no evento ‘Arraiá da Zona Sul’, como bem atestou o Ministério Público Federal no trecho destacado:
‘33. Ainda a título de comprovação da realização do supracitado evento, encaminhou um compilado de vídeos que demonstram que as atrações musicais ‘Rita de Cássia, Forró do Peneirado e Cipó de Boi’ se apresentaram no evento (f. 196) , bem como declaração emitida pela Polícia Militar estabelecida em Parelhas/RN, dando conta da sua realização à f. 188.’
18.9.	quanto à suposta irregularidade de haver a contratualização de atrações musicais sem a existência de contrato de exclusividade, afirma que o regramento utilizado por este D. Tribunal é deveras restritivo, sendo, no entendimento sedimentado pelo poder judiciário, a ‘carta de exclusividade’ elemento hábil a concretização da contratualização de artistas de renome regional e nacional, a saber:
‘ADMINISTRATIVO E PROCESSUAL CIVIL. AGRAVO REGIMENTAL NO AGRAVO DE INSTRUMENTO. AÇÃO CIVIL PÚBLICA POR ATO DE IMPROBIDADE ADMINISTRATIVA. CONTRATAÇÃO DE ARTISTAS. INEXIGIBILIDADE DE LICITAÇÃO. REEXAME DA PROVA. SÚMULA 7/STJ. IMPRESCINDIBILIDADE DO ELEMENTO VOLITIVO PARA A CONFIGURAÇÃO DO ATO. PRECEDENTES DO STJ AGRAVO NÃO PROVIDO.
1. O comando normativo do art. 2, III, da Lei 8.666/93, cuja inviabilidade de competição não se esgota nas hipóteses dos incisos elencados, impõe contratação de artista por meio de empresário exclusivo. Contudo, conforme bem assinalou o aresto impugnado, essa inviabilidade não depende necessariamente da pré-existência de um contrato de exclusividade, podendo ocorrer de outras formas. 2. Ademais, ficou assentada a ausência do elemento volitivo a caracterizar a conduta ímproba, de forma que a desconstituição do julgado por suposta afronta aos dispositivos apontados nas razões recursais não encontra campo na via eleita, dada a necessidade de revolvimento do conjunto fático-probatório, procedimento de análise próprio das instâncias ordinárias e vedado a esta Corte, a teor da Súmula 7/STJ. 3. Vale gizar que: ‘As duas Turmas da 1ª Seção já se pronunciaram no sentido de que o elemento subjetivo é essencial à configuração da improbidade: exige-se dolo para que se configure as hipóteses típicas dos artigos 9º e 11 da Lei 8.429/92, ou pelo menos culpa, nas hipóteses do art. 10. Nesse sentido, os seguintes precedentes: REsp 805080/SP, 1ª T, Min. Denise Arruda, DJe de 06/08/2009; REsp 804052/MG, 2ª T, Min. Eliana Calmon, DJe de 18/11/2008; REsp 842428/ES, 2ª T, Min. Eliana Calmon, DJ de 21/05/2007; REsp 1.054.843/SP, 1ª T, Min. Teori Albino Zavascki, DJe de 23/03/2009’ (EREsp 479.812/SP, Rel. Min. TEORI ALBINO ZAVASCKI, DJe 27/9/10) . 4. Agravo regimental não provido. (AgRg no Ag 1353772/PE, Rel. Ministro ARNALDO ESTEVES LIMA, PRIMEIRA TURMA, julgado em 16/12/2010, DJe 02/02/2011) .’
18.10. (...) a adoção pela modalidade de pregão presencial em detrimento do pregão eletrônico para contratação dos serviços de segurança e de estrutura se deu em razão de que, no ano de 2010, o Município de Parelhas não processava pregões eletrônicos, não havendo sequer cadastros nos sistemas desta natureza à época, havendo tal informação no próprio processo administrativo de que culminou com o pregão presencial;
18.11. (...) o legislador, ao incluir no ordenamento jurídico [o] pregão eletrônico, não obrigou a adoção de tal modalidade, mas tão somente indicou ser esta a modalidade preferencial;
18.12. (...) em relação aos itens licitados, caso houvesse o processamento mediante pregão eletrônico, poderia trazer diversas complicações ao município licitante, com propostas inviáveis, v.g.: uma empresa da região Sul do país sair vencedora de um certame para disponibilização de seguranças privados para um evento de apenas três ou quatro dias no valor de R$ 4.500,00 (quatro mil e quinhentos reais) ; a disponibilização de estrutura para o evento ser trazida de estados distantes para atender somente a poucos dias de festividade, igualmente inviável e fatalmente traria enormes prejuízos ao evento conveniado;
18.13. (...) a existência do pregão presencial respeitou toda a normatividade atinente à espécie, conforme contrato administrativo anexo, sendo integralmente observada a finalidade da licitação em atender o interesse público, buscar a proposta mais vantajosa e em igualdade de condições;
18.14. no que se refere ao preenchimento incorreto dos dados no Siconv, (...) tal conduta reveste-se, tão somente, de mero erro material ante a ausência de expertise dos servidores do município de Parelhas/RN em preencher corretamente o sistema de convênios nacionais; pontua que, em oito anos de [sua] gestão, esse foi o único convênio realizado junto ao governo federal, [com o] Ministério do Turismo, para realização de eventos justamente pelo excesso de formalismo e ausência de pessoal treinado e capacitado para lidar com o grande número de exigências formais para execução de convênio;
18.15. (...) o valor do convênio foi efetivamente utilizado, conforme comprovam vídeos, prova de contratação, fotos do evento, notícias de blogs e jornais; a [sua] condenação a devolver valores de convênio para evento realizado por meras irregularidades formais seria proporcionar enriquecimento ilícito à União;
18.16. em relação à declaração de gratuidade do evento, trata-se de outra mera irregularidade formal. O evento realizou-se em praça pública, conforme se verifica nos vídeos indicados, com suporte realizado e constatado pela Polícia Militar, provando, portanto, que o evento foi público e gratuito;
18.17. em relação à audiência, (...) a solicitação [da apresentação de razões de justificativa] se confunde com as próprias alegações de defesa, no momento em que aponta como irregularidade a forma de contratualização dos artistas para o evento, assim como a adoção da modalidade de pregão presencial em detrimento do eletrônico;
18.18. (...) já apresentou suas razões para os itens indicados [quando do oferecimento] das alegações de defesa (...) .
18.19. In fine, requer o defendente: i) que sejam acatados os argumentos lançados na peça defensiva para julgar a presente prestação de contas como regulares, considerando-se a boa-fé exigida aos gestores públicos e evidenciada na conduta do defendente, além da ausência de dano ao erário e dolo na conduta do imputado, conforme já atestado pelo Ministério Público Federal; ii) de maneira alternativa, em caso de verificada a ocorrência de meras irregularidades formais, que suas contas [sejam] julgadas regulares com ressalvas; iii) provar o alegado por todos os meios em direito admitidos, inclusive com a interposição de petição incidental com a juntada de outras provas que julgar importante para defesa do autuado, especialmente do conjunto probatório produzido perante o Ministério Público Federal.
Análise
19. Verifica-se que o responsável levantou preliminar relativa ao arquivamento do Inquérito Civil em tramitação perante do Ministério Público Federal, tombamento 1.28.200.000014.2017-97, que consistiria, em seu ponto de vista, obstáculo intransponível à continuidade da presente TCE.
20. O Tribunal de Contas da União possui jurisdição e competência próprias estabelecidas pela Constituição Federal e pela sua Lei Orgânica (Lei 8.443/1992) . Por isso, não obsta a sua atuação o fato de tramitar no âmbito do Poder Judiciário ação penal ou civil, versando sobre o mesmo assunto, dado o princípio da independência das instâncias. 
21. Sobre esse tema, o Supremo Tribunal Federal tem apoiado a tese da independência entre as instâncias administrativa e penal (Mandados de Segurança 26.969-DF e 25.880-DF) , no que é acompanhado pelo Superior Tribunal de Justiça (MS 7080-DF, MS 7138-DF e 7042-DF) , corroborando, por extensão, o entendimento esposado por esta Corte de Contas.
22. Nesse sentido são os Acórdão 3036/2015-TCU-Plenário, 10.042/2015-TCU 2ª Câmara, 7.752-TCU 1ª Câmara, 7.475/2015-TCU – 1ª Câmara, 7.123/2014-TCU - 1ª Câmara.
23. O objeto da ação de improbidade administrativa é diverso daquele dessa Tomada de Contas Especial. A Douta Procuradora da República, convencida de que os shows foram efetivamente realizados, mas diante da ausência de robustos argumentos probatórios da existência de dolo do responsável, fundamentou da seguinte forma o arquivamento do referido inquérito:
‘35. Ante o exposto, à míngua de provas de que as irregularidades apuradas pelo Ministério do Turismo tenham gerado efetivo prejuízo aos cofres públicos e que, ao praticá-las, o agente público tenha agido de má-fé, bem assim dada a probabilidade de que o ex-prefeito investigado tenha contratado diretamente os artistas utilizando-se de declarações de exclusividade específica (e não contratos de representação genérica) em virtude de possível desconhecimento do entendimento do TCU sobre o tema, concluo estar esvaziada a investigação, em razão de que promovo o ARQUIVAMENTO do feito (peça 62, p. 7) .’
24. Em relação à contratação dos artistas por inexigibilidade de licitação sem apresentação dos contratos de exclusividade dos artistas com o empresário contratado, registrados em cartório, o responsável argumenta existir posicionamento diferente nas ações de improbidade administrativas, tendo coligido excerto de julgado nesse sentido. Observe-se, contudo, que, nas ações de improbidade administrativa, destaca-se a imprescindibilidade do elemento volitivo para a configuração do ato, como enfatizado na ementa do excerto reproduzido pelo defendente. Nesses processos, o cerne se encontra na evidência do dolo do agente público.
25. O E. TCU examina o mérito da prestação de contas com ótica diferente daquela do poder judiciário na referida ação de improbidade. A E. Corte de Contas verifica se, além da realização física do evento, os elementos aduzidos como prestação de contas permitem verificar o nexo causal entre a execução física e a utilização dos recursos federais repassados.
26. Assim, não cabe o encerramento do processo, conforme solicitado pelo responsável, considerando apenas o arquivamento do inquérito civil conduzido pelo MPF sobre os fatos objeto de análise pelo TCU, por força da independência das instâncias.
27. Quanto à execução física, os vídeos indicados não estão mais disponíveis na Internet. Diante de outras evidências constantes nos autos, v.g., como as provas colhidas no processo Ministério Público Federal, na declaração do Comando do Policiamento Militar (peça 81, p. 1) e as publicações dos blogs (peça 78-80) , é de se admitir que o evento em tela foi, de fato, realizado. 
28. O MTur questionou a inexistência de comprovação da apresentação da banda Os Nonatos. Contudo, o responsável alega que houve a sua substituição pela artista Rita de Cássia. Os blogs de peças 78-80 noticiam essa troca. Embora essa alteração não se tenha dado com a anuência do repassador, tal fato não implicaria na imputação de débito caso pudesse ser efetivamente comprovada a execução física e financeira. Com relação ao gerador, constam nos autos a proposta comercial, o contrato decorrente e a nota fiscal emitida em função dos serviços prestados. A realização de um evento público como do objeto do convênio em tela requer a contratação de fonte de energia alternativa, como alegado pelo responsável. Assim, diante do exposto, não restam dúvidas de que o evento foi realizado, com gerador contrato e com a apresentação da artista Rita de Cássia. 
29. Contudo, para a aprovação da prestação de contas de um convênio, não basta que o objeto tenha sido concluído (evento/obra) . Há que restar comprovado que foi realizado com os recursos federais repassados, depositados na conta bancária específica, e em observância aos termos do convênio e demais normativos pertinentes. A análise financeira a seguir, no entanto, não permite concluir que os recursos repassados tenham sido a fonte de custeio do evento, quebrando, por conseguinte, o imprescindível nexo de causalidade entre a execução física e [a origem da verba]. O extrato bancário, por exemplo, elemento indispensável na análise da prestação de contas, sequer foi apresentado, não permitindo, em decorrência, observar a movimentação financeira da conta específica.
30. O responsável alegou que, em relação à contratação dos artistas por inexigibilidade de licitação, o argumento de que o entendimento jurisprudencial do E. TCU é restritivo. Tal argumento não merece ser acolhido, pois, tal entendimento e posicionamento do TCU foi albergado, de forma expressa, na cláusula terceira do termo de convênio, conforme excerto (peça 6, p. 7) :
‘Cláusula Terceira – Das Obrigações dos Partícipes, no item II, que compete à convenente:
oo) apresentar na prestação de contas, quando da contratação de artistas, consagrados, enquadrados na hipótese de inexigibilidade prevista no inciso III do art. 25 da Lei n° 8.666/1993, atualizada, por meio de intermediários ou representantes, cópia do contrato de exclusividade dos artistas com o empresário contratado, registrado em cartório, sob pena de glosa dos valores envolvidos. Ressalta-se que o contrato de exclusividade difere da autorização que confere exclusividade apenas para os dias correspondentes à apresentação dos artistas e que é restrita à localidade do evento, conforme dispõe o Acórdão 96/2008-TCU-Plenário do TCU;
pp) encaminhar ao CONCEDENTE documento comprobatório do efetivo recebimento do cachê por parte dos artistas, e/ou bandas, e/ou grupo, emitido pelo contratante [delas].’ 
31. Trata-se, portanto, de descumprimento de expressa disposição do termo do convênio, além da inobservância do entendimento jurisprudencial do E. TCU (Acórdão 96/2008-TCU-Plenário; Acórdão 351/2015-TCU-Segunda Câmara; Acórdão 1435/2017-TCU-Plenário) .
32. Foram apontadas, ainda, como irregularidades a contratação das empresas IAF de Souza ME para serviços de segurança (R$ 4.500,00) e da empresa Saulo Adonai de Brito Barros – ME para serviços de infraestrutura (R$ 36.670,00) através de pregão presencial ao invés do eletrônico, sem justificativa, contrariando o art. 4º do Decreto 5.450/2005.
33. Em relação à contratação dos seguranças (item b.2 do Ofício 182/2019, peça 59, p. 1-5) , o responsável não se pronunciou sobre o assunto. Embora, isoladamente, seja somente uma irregularidade formal, faz parte de um conjunto de irregularidades que maculam a execução financeira do convênio, pois contrariam a Lei 10.520/2002, o art. 4º do Decreto 5.450/2005 e a jurisprudência do Tribunal. 
34. A empresa Saulo Adonai de Brito Barros – ME havia sido contratada por inexigibilidade de licitação para as apresentações artísticas, no valor R$ 63.000,00. No tocante à contratação dessa mesma empresa para serviços de infraestrutura (R$ 36.670,00; Contrato 0020044019/2010, peça 64, p. 23) através de pregão presencial ao invés do eletrônico, sem justificativa, contrariando o art. 4º do Decreto 5.450/2005, o responsável sustenta que o município não processava em 2010 a modalidade de pregão eletrônico, e que não se tratava de exigência obrigatória. Além disso, a opção pelo pregão presencial respeitou toda a normatividade atinente à espécie, conforme contrato administrativo anexo, sendo a finalidade da licitação em atender o interesse público, buscar a proposta mais vantajosa e em igualdade de condições integralmente observadas.
35. Contudo, trata-se de mais um descumprimento de expressa disposição do termo de convênio, da mesma cláusula terceira, conforme excerto, in verbis  (peça 6, p. 7) .
‘PARÁGRAFO ÚNICO. Na impossibilidade do uso do pregão na forma eletrônica, na contratação de bens e serviços comuns, deverá o CONVENENTE:
justificar a inviabilidade da utilização do pregão na forma eletrônica, por meio do seu dirigente ou autoridade competente responsável pela licitação; e
adotar o pregão presencial, nos termos da Lei n° 10.520, de 17 de julho de 2002, e do Decreto n° 3.555, de 08 de agosto de 2000, atualizado.’
36. Assim, as duas contratações irregulares da mesma empresa, em descumprimento expresso às cláusulas do termo de convênio, uma por inexigibilidade de licitação e outra pela modalidade de pregão presencial, ao invés do pregão eletrônico, sugere um direcionamento dos contratos para a empresa indicada (que recebeu 95,6% dos recursos conveniados; v. relação de pagamentos: peça 14, p. 1;) , macula a execução financeira e a presunção de que os recursos tiveram boa e regular aplicação (...) . 
37. Quanto ao mérito questionado no Ofício 2538/2018, o responsável nada acrescentou em sua defesa em relação: i) aos comprovantes do efetivo recebimento do cachê por parte dos artistas, e/ou bandas, e/ou grupo, emitidos pelos [respectivos] contratantes; ii) às notas fiscais sem identificação do número do convênio e do atesto do recebimento dos serviços; e iii) à não apresentação do extrato bancário completo. 
38. O responsável anexou aos autos (peças 62-87) elementos dos processos de inexigibilidade e do pregão, editais, notas de empenho, notas fiscais, comprovantes de transferência eletrônicas, pareceres jurídicos, notícias de blogs e outros elementos relacionados à execução do convênio. Tais documentos, contudo, não têm o condão de modificar o posicionamento firmado nessa instrução, uma vez que não há evidências: 1) de que o responsável tenha promovido o pagamento do cachê aos artistas e/ou bandas/grupos; 2) de que as notas fiscais tenham sido emitidas em cumprimento exclusivamente ao convênio em tela; 3) da correta utilização dos recursos transferidos para a conta específica do convênio, uma vez que o extrato bancário não foi fornecido. Em outros termos, ainda que o evento tenha sido realizado de forma completa/parcial, não se encontram presentes nos autos elementos que comprovem de forma irreprochável que foram realizados com os recursos federais repassados.
39. Verifica-se, portanto, em síntese, que houve a quebra do imprescindível nexo de causalidade entre a execução física e financeiras da avença; irregularidade nas despesas relacionadas à contratação dos artistas, diante da ausência de comprovação do pagamento dos cachês dos artistas que se apresentaram no evento; irregularidades atinentes às contratações da empresa Saulo Adonai de Brito Barros – ME, com descumprimento de cláusulas expressas do termo de convênio. Diante de tais evidências, os argumentos de defesa não lograram êxito em afastar o débito imputado ao responsável. Ademais, inexistem nos autos elementos que demonstrem sua boa-fé ou a ocorrência de outros excludentes de culpabilidade. Desse modo, suas contas devem, desde logo, ser julgadas irregulares, nos termos do art. 202, § 6º, do Regimento Interno/TCU, procedendo-se à sua condenação em débito e à aplicação da multa prevista no art. 57 da Lei 8.443/1992.
40. Por último, ressalte-se que não restou provada a realização das festas (ante a ausência de documentação necessária para comprovar a execução física e financeira do convênio) , ou nexo de causalidade entre os recursos repassados e sua eventual realização (...) conforme (...) a jurisprudência pacífica do E. TCU.
41. Observe-se que o responsável foi ouvido também em audiência e suas razões de justificativas não mereceram acolhimento. Assim, alvitra-se, em face da análise promovida nessa seção, rejeitar as razões de justificativa apresentadas pelo responsável, uma vez que não foram suficientes para sanear as irregularidades a ele atribuídas, com a aplicação da multa prevista no art. 58, inciso II, do mesmo normativo legal.
42. Ressalte-se que a pretensão punitiva do TCU, conforme Acórdão 1441/2016-TCU-Plenário, que uniformizou a jurisprudência acerca dessa questão, subordina-se ao prazo geral de prescrição indicado no art. 205 do Código Civil, que é de 10 anos, contado da data de ocorrência da irregularidade sancionada, nos termos do art. 189 do Código Civil, sendo este prazo interrompido pelo ato que ordenar a citação, a audiência ou a oitiva do responsável. No caso em exame, não ocorreu a prescrição, uma vez que as despesas impugnadas datam de 30/10/2010 (peça 8, p. 1; peça 50, p. 3) , não tendo transcorrido mais de 10 anos até a presente data, sem que tenha sido ordenada a citação do responsável (em 25/8/2018, peça 58) .
43. Diante do exposto, não tendo o responsável logrado êxito em comprovar a boa e regular aplicação dos recursos públicos federais repassados, alvitra-se o julgamento pela irregularidade das contas, com imputação de débito e cominação de multa.
44. Alvitra-se, portanto, o julgamento pela irregularidade das contas, com imputação de débito e cominação de multa.
CONCLUSÃO
45. Diante do exposto, e inexistindo nos autos elementos que permitam concluir pela ocorrência de boa-fé ou de outros excludentes de culpabilidade em sua conduta, propõe-se que as contas do responsável sejam julgadas irregulares, com imposição de débito e cominação de multa (...) .”
4. 	Feitas tais considerações, a proposta de mérito da Secex/TCE, uníssona, foi redigida nos seguintes termos (peças 23, pp. 8/10, 24 e 25) :  
“I) rejeitar as alegações de defesa apresentadas pelo Sr. Francisco Assis de Medeiros; 
II) julgar irregulares as contas do Sr. Francisco Assis de Medeiros (CPF XXX.676.814-XX) ) , na condição de ex-prefeito do Município de Parelhas/RN, com fundamento no art. 71, inciso II, da CF/88, nos arts. 1º, inciso I, 8º, § 2º, 15, e 16, inciso III, alíneas ‘b’ e ‘c’, da Lei 8.443/1992, e nos arts. 1º, inciso I, 201, § 2º, 205, e 209, incisos II e III, do RI/TCU, e condená-lo ao pagamento da quantia a seguir especificada, conforme preconizam os arts. 19, caput, e 23, inciso III, da Lei 8.443/1992, c/c os arts. 210, caput, e 214, inciso III, do RI/TCU, com a fixação do prazo de 15 (quinze) dias, a contar da notificação, para comprovar, perante o Tribunal, nos termos do art. 214, inciso III, alínea ‘a’, do RI/TCU, o recolhimento da dívida ao Tesouro Nacional, atualizada monetariamente e acrescida dos juros de mora, calculados a partir da data de ocorrência do seu fato gerador até o efetivo recolhimento, abatendo-se, na oportunidade, as quantias já recolhidas ou quaisquer novos valores eventualmente ressarcidos, na forma da legislação em vigor:
	Data 
	Valor (R$) 

	30/12/2010
	100.000,00

III) aplicar multa ao Sr. Francisco Assis de Medeiros (CPF XXX.676.814-XX) , com base no art. 57 da Lei 8.443/1992, c/c o art. 267 do Regimento Interno do TCU, com fixação do prazo de quinze dias, a contar da notificação, para comprovarem, perante o Tribunal (art. 214, inciso III, alínea ‘a’, do Regimento Interno) , o recolhimento da dívida aos cofres do Tesouro Nacional, atualizada monetariamente desde a data do acórdão que vier a ser proferido até a do efetivo recolhimento, se for paga após o vencimento, na forma da legislação em vigor;
IV) aplicar multa ao Sr. Francisco Assis de Medeiros, com base no art. 58, inciso II, da Lei 8.443/1992, nos termos do art. 16, inciso III, alínea ‘b’, c/c o art. 268 do Regimento Interno do TCU, com fixação do prazo de quinze dias, a contar da notificação, para comprovarem, perante o Tribunal (art. 214, inciso III, alínea ‘a’, do Regimento Interno) , o recolhimento da dívida aos cofres do Tesouro Nacional, atualizada monetariamente desde a data do acórdão que vier a ser proferido até a do efetivo recolhimento, se for paga após o vencimento, na forma da legislação em vigor;
V) autorizar a cobrança judicial das dívidas, caso não atendidas as notificações, nos termos do art. 71, § 3º, da CF/88, do art. 28, inciso II, da Lei 8.443/1992, e dos arts. 214, inciso III, alínea ‘b’, e 215, do RI-TCU;
VI) autorizar o pagamento parcelado das dívidas, caso seja requerido, em até 36 parcelas mensais e consecutivas, nos termos do art. 26 da Lei 8.443/1992 e do art. 217 do RI-TCU, fixando-se o prazo de 15 (quinze) dias, a contar do recebimento da notificação, para a comprovação, perante o Tribunal, do recolhimento da primeira parcela, e de 30 (trinta) dias, a contar da parcela anterior, para a comprovação do recolhimento das demais parcelas, devendo incidir sobre cada valor mensal corrigido monetariamente, os acréscimos legais, na forma prevista na legislação em vigor (art. 217, § 1º, do RI-TCU) , esclarecendo aos responsáveis que a falta de pagamento de qualquer parcela importará no vencimento antecipado do saldo devedor (art. 217, § 2º, do RI-TCU) ;
VII) encaminhar cópia da deliberação que vier a ser proferida, bem como do relatório e do voto que a fundamentarem, ao Procurador-Chefe da Procuradoria da República no Estado de Rio Grande do Norte, nos termos do § 3º do art. 16 da Lei 8.443/1992 c/c o § 7º do art. 209 do Regimento Interno do TCU, para adoção das medidas que entender cabíveis;
h) enviar cópia do Acórdão que vier a ser proferido ao Ministério do Turismo e ao responsável, para ciência, informando que a presente deliberação, acompanhada do Relatório e do Voto que a fundamenta, está disponível para a consulta no endereço www.tcu.gov.br/acordaos, além de esclarecer que, caso requerido, o TCU poderá fornecer sem custos as correspondentes cópias, de forma impressa.”
5.	O Ministério Público especializado, em parecer da lavra da Procuradora-Geral Cristina Machado da Costa e Silva, dissentiu em parte do encaminhamento alvitrado pela unidade técnica sob os seguintes fundamentos (peça 93) :
“7. De fato, da análise dos autos, observa-se, em linha de consonância com as conclusões da Secex-TCE, que o ex-Prefeito não conseguiu demonstrar o nexo financeiro de causalidade entre os recursos recebidos e despesas relacionadas ao convênio, especificamente no que concerne aos gastos com a apresentação das bandas. A demonstração por meio de documentação financeira hábil é imprescindível para que a prestação de contas seja aprovada, nos termos dos normativos existentes.
8. Colhe-se dos autos e da defesa do ex-Prefeito, na mesma linha do que concluído pela Unidade Técnica, que o evento foi realmente realizado, com as apresentações das bandas e comprovação física da contratação do gerador de energia, itens que haviam sido desaprovados nos termos da Nota Técnica de Reanálise n.º 281/2013 (peça 28) , e que foi uma das irregularidades apontadas no ofício citatório.
9. No entanto, a contratação das bandas, por meio de empresa interposta, e por inexigibilidade de licitação, foi realizada sem a apresentação do contrato de exclusividade e não houve comprovação do recebimento dos cachês pelos artistas. Tais irregularidades, que contrariaram cláusula expressa do instrumento de convênio, também constaram do ofício de citação, como ensejadoras de relevante parcela do débito. A Secex-TCE entendeu, nesse ponto, que houve descumprimento por parte do responsável de expressa disposição do ajuste e de entendimento jurisprudencial do TCU sobre a matéria.
10. No âmbito do Ministério Público, esta representante, com arrimo em novel deliberação (Acórdão 1435/2017-TCU-Plenário) e com o intuito de conferir uniformidade de tratamento para com os agentes jurisdicionados ao TCU, tem considerado como ressalva nas contas a ausência de apresentação dos contratos de exclusividade para a etapa de adimplemento dos convênios e nas situações em que se comprova a execução do objeto ajustado e o nexo de causalidade entre receitas, despesas e prestador dos serviços.
11. Ainda que o convênio tenha previsto a exigência de contratos de exclusividade com firma reconhecida em cartório, sob pena de glosa dos respectivos valores repassados, a sistemática empregada pelo Ministério do Turismo antecipava a definição das atrações artísticas, descaracterizando, na prática, o instituto da inexigibilidade previsto na Lei de Licitações. Note-se que, regra geral, o próprio Plano de Trabalho aprovado já definia previamente os grupos musicais que se apresentariam nos eventos, de forma que as exigências para o posterior procedimento de inexigibilidade se afigurariam mais como condições de eficácia ou de confirmação dos termos do convênio do que propriamente uma escolha dos artistas ou competitividade de mercado.
12. Há exceções à tal regra que podem ser encontradas em outros processos instruídos neste Tribunal, notadamente aqueles em que se verifica a cotação prévia junto a empresas intermediadoras antes de declarada a inviabilidade de licitação ou expedidas as cartas de exclusividade. No entanto, esses casos devem ter encaminhamento diferenciado que, a nosso ver, corresponde ao julgamento pela irregularidade das contas dos responsáveis, com aplicação de multa, porém, sem imputação de débito, porquanto essa penalidade exige a comprovação de inexecução do objeto ou a ausência de correlação de causalidade entre os recursos federais repassados e a realização do evento.
13. No que concerne especificamente ao nexo causal, admitimos que não se afasta sua existência apenas pelo fato de haver empresa intermediária entre a prefeitura e as bandas, quando ela é detentora de carta de exclusividade com registro em cartório para representação dos artistas na data programada para o evento, entendimento que se alinha ao item 9.2.3.2 da referida deliberação paradigmática.
14. Não obstante tais entendimentos, concorda-se com a Unidade Técnica de que não há elementos nos autos que demonstrem, pelo menos, a existência de uma autorização, atesto ou carta que tenha conferido exclusividade dos artistas à intermediadora nos dias dos shows, o que poderia vir a ser admitido em substituição aos ‘contratos de exclusividade’, na linha do que defendemos. Ainda que o responsável tenha alegado em seu recurso que a apresentação de cartas seria hábil para realizar a contratação das bandas (peça 61, p. 6) , não trouxe a respectiva documentação probatória a fim de confirmar seu emprego no caso em tela. Mesmo havendo a comprovação de que as atrações se apresentaram, tal falha impossibilita demonstrar a existência do nexo de causalidade que vincule as despesas executadas aos recursos do ajuste. Nesse sentido, a imputação de débito integral sobre essa parcela dos custos é a medida adequada a ser tomada. 
15. Compreende-se também, na linha defendida pela Unidade Técnica, que o arquivamento promovido pelo Ministério Público Federal do Inquérito Civil que tramitava naquele órgão para apurar improbidade administrativa, relacionada aos mesmos fatos, não obsta a que a Corte de Contas exerça sua competência plena, com apuração dos ilícitos e julgamento da tomada de contas especial instaurada, independente das conclusões de outras instâncias.
16. Relativamente aos demais apontamentos da citação (peça 59) que justificaram a imputação de dano ao responsável, entendemos que: i) foram apresentadas as notas fiscais com identificação expressa do número do convênio e atesto de recebimento (ver peças 69, 72 e 77 ) ; ii) podem ser relevados no caso do extrato bancário, tendo em vista a apresentação de partes da movimentação da conta para pagamento pela infraestrutura do evento e bandas (peças 71  e 74) e de outros elementos de execução financeira das despesas (ver peças 67-77) ; e, iii) não ensejam, por si sós, a identificação de débito – preenchimento incorreto dos dados no Siconv, adoção do pregão presencial ao invés do eletrônico, ausência de declaração da notificação dos partidos políticos e de gratuidade do evento.
17. O responsável também foi instado a apresentar razões de justificativa pelas seguintes irregularidades, nos termos do ofício a ele dirigido (peça 59) : ‘a) contratação irregular de intermediário entre o ente público e os artistas ou empresários exclusivos, no âmbito do Processo de Inexigibilidade de Licitação 5/2010, ocasionada pela utilização indevida de inexigibilidade de licitação, visto que o interposto não apresentou contratos de exclusividade dos artistas com registro em cartório, nem comprovaram os pagamentos de cachês diretamente aos artistas; e b) contratação das empresas IAF de Souza ME para serviços de segurança (R$ 4.500,00) e da empresa Saulo Adonai de Brito Barros – ME para serviços de infraestrutura (R$ 36.670,00) através de pregão presencial ao invés do eletrônico, sem justificativa, contrariando o art. 4º do Decreto 5.450/2005’.
18. A Secex-TCE considerou que a resposta oferecida pelo responsável não foi suficiente para afastar as irregularidades que conduziram à sua audiência, propondo a aplicação, como sanção, da multa do art. 58, inciso II, da Lei Orgânica. Com as devidas vênias à Unidade Instrutiva, diverge-se em relação a esse encaminhamento.
19. Com respeito ao primeiro item da audiência – contratação irregular da intermediária por inexigibilidade de licitação –, visto que não foram apresentados contratos de exclusividade, já constitui ela uma das irregularidades pelas quais o responsável foi citado. Desse modo, não faz sentido que haja dupla apenação pelo mesmo fato. Foi justamente por não apresentar os contratos de exclusividade, ou cartas equivalentes, que a comprovação do nexo financeiro restou prejudicada.
20. Quanto à segunda irregularidade, contratação de duas fornecedoras por meio de pregão presencial, ao invés de eletrônico, entende-se, ao contrário da Unidade Técnica, não ser grave o suficiente para ocasionar a sanção de multa ao gestor. O art. 4.º do Decreto n.º 5.450/2005 exige a obrigatoriedade da utilização do pregão nas licitações para aquisição de bens e serviços comuns, sendo preferencial a utilização da sua forma eletrônica. Se comprovada a inviabilidade, a ser justificada pela autoridade competente, o pregão poderá ser presencial. Regramento semelhante constava de cláusula do convênio.
21. No caso concreto, embora não tenha havido uma justificativa formal para o uso do pregão presencial, é razoável que se admita como válido o argumento do ex-Prefeito de que o Município não processava pregões eletrônicos no ano de 2010, dadas as limitações técnicas que existiam à época. Esse argumento supre a ausência de justificativa documentada no processo licitatório para a escolha da modalidade presencial. Nesse sentido, em socorro ao gestor, deve ser considerado o art. 22, § 1.º, da Lei de Introdução às normas do Direito Brasileiro, quando aduz que ‘em decisão sobre regularidade de conduta ou validade de ato, contrato, ajuste, processo ou norma administrativa, serão consideradas as circunstâncias práticas que houverem imposto, limitado ou condicionado a ação do agente’.
22. Portanto, pelas razões acima assinaladas, entende-se que o ex-Prefeito não deve ser apenado com a multa do art. 58, inciso II, da Lei n.º 8.443/1992, haja vista não subsistir os motivos que levaram ao seu chamamento em audiência pelo Tribunal. Como não há fatos motivadores distintos que poderiam justificar a aplicação cumulativa das multas dos arts. 57 e 58 da Lei Orgânica, revela-se equivocado que o responsável seja apenado por ambas, como sugerido pela Secex-TCE, devendo a multa ficar adstrita à prevista no art. 57.
23. Pelo exposto, esta representante do Ministério Público de Contas, dissentindo de algumas das conclusões da Unidade Técnica, manifesta-se por acatar parcialmente as alegações de defesa, no sentido de acolher as justificativas do responsável quanto aos gastos realizados com serviços de grupo gerador, e rejeitar aquelas concernentes às despesas com as bandas, correspondente ao valor original de R$ 63.000,00, diante da ausência de comprovação do nexo de causalidade. Assim, e por não haver nos autos a demonstração da boa-fé pelo responsável, propõe-se, com fundamento no art. 16, inciso III, alíneas ‘b’ e ‘c’, da Lei n.º 8.443/1992, julgar irregulares as contas do Senhor Francisco Assis de Medeiros, com a condenação em débito no valor original de R$ 63.000,00 e aplicação da multa do art. 57 da Lei n.º 8.443/1992.”
		É o Relatório.

Adriano Brandão de Albuquerque Brito (OAB/RN 14.960).

Procuradora-Geral Cristina Machado da Costa e Silva.

TOMADA DE CONTAS ESPECIAL. MUNICÍPIO DE PARELHAS/RN. CONVÊNIO. MINISTÉRIO DO TURISMO. REALIZAÇÃO DE FESTIVIDADE JUNINA. NÃO COMPROVAÇÃO DA BOA E REGULAR APLICAÇÃO DE PARTE DOS RECURSOS FEDERAIS RECEBIDOS. CITAÇÃO. ALEGAÇÕES DE DEFESA. INDEPENDÊNCIA DE INSTÂNCIAS. AUSÊNCIA DE CONTRATOS DE EXCLUSIVIDADE. CONTAS IRREGULARES. DÉBITO. MULTA. 1) Julgam-se irregulares as contas e em débito o responsável em função da não comprovação da boa e regular aplicação de recursos federais recebidos por meio de convênio. 2) O ônus de comprovar a regularidade da integral aplicação dos recursos públicos ao objeto do ajuste entabulado com a União compete ao gestor, tarefa da qual deve se desincumbir mediante a apresentação de documentação idônea, que demonstre, de forma cabal, os gastos efetuados e o nexo de causalidade entre as despesas realizadas e a verba federal recebida. 3) A pretensão punitiva do Tribunal de Contas da União subordina-se ao prazo geral de prescrição de dez anos indicado no art. 205 do Código Civil (Acórdão 1.441/2016 - Plenário). 4) Documentos tais como: i) instrumentos de procuração; ii) cartas de exclusividade e outros documentos de caráter temporário, conferidos a empresas intermediárias, por artistas ou por seus representantes exclusivos, como resultado das tratativas para a realização de eventos custeados com recursos federais, associados a notas fiscais emitidas pelas intermediárias, quando desacompanhados de documentos comprobatórios dos valores cobrados pelos artistas, a título de cachê, e o seu efetivo recebimento, emitidos pelos próprios artistas ou por seus representantes exclusivos, não se prestam a elidir eventual débito na aplicação de recursos federais 5) Apenas a sentença absolutória no juízo criminal que consigne expressamente a inexistência material do fato ou a negativa de autoria tem habilidade para impedir a responsabilização civil e administrativa do agente perante a Corte de Contas.

TOMADA DE CONTAS ESPECIAL (TCE)

Secretaria de Controle Externo de Tomada de Contas Especial - Secex/TCE.

Em exame a Tomada de Contas Especial instaurada pelo Ministério do Turismo – MTur em desfavor do Sr. Francisco Assis de Medeiros, Prefeito de Parelhas/RN na gestão 2009/2012, em razão da impugnação total de despesas do Convênio 741.687/2010. 
2.	Tal ajuste, celebrado entre aquela municipalidade e o MTur, teve por objeto a realização do projeto intitulado “14º Arraiá da Zona Sul”, previsto para o período de 25 a 27/6/2010, com vigência estipulada de 25/6/2010 a 20/2/2011.
3.	Para a execução do avençado, foram previstos R$ 100.000,00 à conta do concedente e R$ 4.170,00 de contrapartida do ente federado. A verba federal foi liberada em 30/12/2010, por meio da Ordem Bancária – OB 2010OB801855. 
4.	Prestadas as contas do ajuste, o MTur, após examinar documentação suplementar, emitiu a Nota Técnica de Reanálise 281/2013 (peça 28) e a Nota Técnica de Análise 324/2016 (peça 29) , e a reprovou.  
5.	O Relatório do Tomador de Contas apontou dano ao Erário de R$ 100.000,00, correspondente ao valor integral repassado ao município de Parelhas/RN, em razão da impugnação total das despesas do convênio por conta de irregularidades técnicas e financeiras e o atribuiu ao Sr. Francisco Assis de Medeiros.
6.	No âmbito deste Tribunal, a Secretaria de Controle Externo de Tomada de Contas Especial – Secex/TCE efetuou, por delegação de competência deste Relator, a citação do Sr. Francisco Assis de Medeiros para se defender da não comprovação da boa e regular aplicação do recurso de R$ 100.000,00 relativo ao Convênio 741.687/2010. A unidade instrutiva também promoveu a audiência do ex-alcaide em função das irregularidades na contratação das bandas que teriam se apresentado nas festividades do Município. 
7.	Carreada aos autos a defesa do ex-Prefeito, a unidade especializada, após analisá-la, propõe, em síntese, que: a) as contas do responsável sejam julgadas irregulares, com a imputação do débito de R$ 100.000,00; b) seja-lhe aplicada a penalidade pecuniária insculpida no art. 57 da Lei 8.443/1992, bem como aquela prevista no art. 58, inciso II, daquele diploma legal; c) seja remetida cópia do Acórdão a ser proferido nos autos ao Ministério Público da União.  
8.	O Ministério Público especializado, em parecer da lavra da Procuradora-Geral, Cristina Machado da Costa e Silva, dissentiu em parte do encaminhamento alvitrado pela Secex/TCE, pugnando pela imputação de débito ao Sr. Francisco Assis de Medeiros no montante de R$ 63.000,00, bem como pela aplicação somente da multa constante do art. 57 da LO/TCU.
9.	Colho dos autos que o dissenso entre o MP/TCU e a unidade instrutiva, em essência, deriva do fato de o concedente considerar comprovada a aplicação do recurso aplicado na aquisição do serviço de grupo gerador, e rejeitar a verba destinada às despesas com as bandas contratadas, ao passo que a Secex/TCE entende cabível glosar toda a verba repassada, no quantum de R$ 100.000,00.
10.	Inicialmente, é importante destacar que há consenso entre unidade técnica e Parquet especializado no que tange à efetiva realização do evento. Os elementos acostados pelo responsável em sua defesa (peças 62/87) indicam que as festividades do 14º Arraiá da Zona Sul, de fato, tiveram lugar na municipalidade.
11.	Nesse sentido, cumpre verificar a existência de documentação que estabeleça o necessário e imprescindível nexo de causalidade que deve existir entre as despesas havidas e o recurso conveniado, de modo a se aquilatar da correta e regular aplicação do montante federal repassado. 
12.	Como destacado pela representante do MP/TCU, consta dos autos Nota Fiscal, no valor de R$ 36.670,00 (peça 69) , emitida pela empresa Saulo de Tarso Adonai de Brito Barros – ME, referente à locação de equipamentos para a infraestrutura do evento. Consta em tal documento a indicação do convênio em foco, bem como o devido atesto de recebimento do material. 
13.	Pode-se relevar o fato de o Convênio ter sido erroneamente designado como 74.168/2010, ao passo que a avença em discussão possui a numeração 741.687/2010. Trata-se de falha formal insuficiente para por em xeque a veracidade do documento. 
14.	Deve-se asseverar, ademais, que, embora não tenha sido carreado ao processo o extrato da conta bancária, há nos autos comprovante da transferência do valor de R$ 36.670,00 para a firma Saulo de Tarso Adonai de Brito Barros – ME (peça 71) .
15.	Em conclusão, acolho o entendimento do órgão ministerial especializado no sentido de que se pode acolher como regular a aplicação do valor de R$ 36.670,00.
16.	Noutro giro, quanto aos R$ 63.000,00, que, segundo o responsável teriam sido utilizados para pagamento das bandas que tocaram no evento, concordo com a opinião unânime da Secex/TCE e do MP/TCU de que não há nos autos documentação que possibilite o estabelecimento do nexo causal entre tal dispêndio e a origem da verba. 
17.	Esta Corte, em recente Deliberação (Acórdão 936/2019-TCU-Plenário, Relator Ministro José Múcio Monteiro, de 24 de abril do corrente, subitens 9.5.1 e 9.5.3) , decidiu dar ciência ao Ministério do Turismo, além de outros pontos, que documentos tais como: i) instrumentos de procuração; ii) cartas de exclusividade e outros documentos de caráter temporário, conferidos a empresas intermediárias, por artistas ou por seus representantes exclusivos, como resultado das tratativas para a realização de eventos custeados com recursos federais, associados a notas fiscais emitidas pelas intermediárias, quando desacompanhados de documentos comprobatórios dos valores cobrados pelos artistas, a título de cachê, e o seu efetivo recebimento, emitidos pelos próprios artistas ou por seus representantes exclusivos, não se prestam a demonstrar a correta aplicação de recursos federais.
18.	In casu, o responsável quedou-se inerte em carrear ao processo elementos comprovando que, de fato, os artistas que se apresentaram nas festividades foram efetivamente remunerados, com expressa indicação do valor que teriam recebido e, mais ainda, deixou de trazer à baila elementos indicando que tais recursos teriam origem na verba oriunda do Convênio 748.687/2010.
19.	Ao revés, o ex-Prefeito somente trouxe aos autos a informação de que para o Poder Judiciário, a só existência da carta de exclusividade é suficiente para comprovar a licitude do procedimento de contratação de bandas para se apresentarem em festejos custeados com dinheiro público. 
20.	No ponto, impende esclarecer que a independência de instâncias não atrela esta Casa de Contas ao entendimento sufragado pelo Poder Judiciário. É que este Tribunal possui competência própria decorrente de forma direta do texto Constitucional (arts. 70 e 71, da CF/1988) . 
21.	Há que se destacar, assim, que a jurisprudência desta Corte, acima mencionada, encerra entendimento diverso daquele sufragado pelo Judiciário, não havendo qualquer incongruência em tal fato. 
22.	Ainda sobre esse tema, cabe destacar que o responsável aduz que, em função do arquivamento de inquérito civil promovido pelo Ministério Público Federal, esta Corte estaria impossibilitada de tratar do fato, porquanto, segundo aduz, a matéria já teria sido apreciada pela instância competente. 
23.	Como é cediço, o reflexo de eventual decisão em ação penal judicial no âmbito desta Corte de Contas ocorre sob determinadas condicionantes. Em regra, a comunicação de instância apta a vincular a absolvição do gestor também em relação ao TCU é aquela adotada pelo Poder Judiciário em processo criminal no qual seja exarada sentença consignando expressamente a negativa do fato ou da autoria.
24.	Havendo absolvição por falta de provas, não está o Tribunal de Contas vinculado à decisão judicial, podendo perquirir de eventual responsabilização administrativa do gestor em seus processos. Esta é a jurisprudência sobre o tema. Precedentes: 
Acórdão 131/2017-TCU-Plenário (Relator Ministro Walton Alencar Rodrigues) 
“A sentença proferida pelo juízo cível, sob qualquer fundamento, não vincula a decisão administrativa proferida pelo TCU, em razão do princípio da independência das instâncias. Apenas a sentença absolutória no juízo criminal fundada no reconhecimento da inexistência material do fato ou na negativa de autoria tem habilidade para impedir a responsabilização civil e administrativa do agente.” (grifo acrescido) 
Acórdão 2983/2016-TCU-Primeira Câmara (Relator Ministro Bruno Dantas) 
“A independência das instâncias só deixa de prevalecer quando a decisão judicial que declara a inexistência do fato ou nega sua autoria é proferida em ação de natureza criminal. Tratando-se de ação civil, prevalece a regra geral, que é a incomunicabilidade das instâncias civil, penal e administrativa.” (grifo acrescido) 
Acórdão 1486/2016-TCU-Segunda Câmara (Relatoria Ministro-Substituto André de Carvalho) 
“A absolvição penal afasta a responsabilidade administrativa do gestor perante o TCU apenas quando declarar a inexistência do fato ou da autoria imputada. Se a absolvição penal for por falta de provas ou ausência de dolo, tal responsabilidade do gestor não é excluída.” (grifo acrescido) 
25.	O presente caso cuidou de um arquivamento efetuado pelo órgão ministerial, ou seja, situação deveras distinta daquela que seria apta a provocar a adesão obrigatória da Corte de Contas ao que deliberado na outra instância. 
26.	À guisa de conclusão, deve-se julgar irregulares as contas do Sr. Francisco Assis de Medeiros, imputando-se-lhe o débito de R$ 63.000,00, sem prejuízo de, diante da gravidade dos fatos e da reprovabilidade da conduta do ex-Prefeito, aplicar-lhe a penalidade pecuniária insculpida no art. 57 da Lei 8.443/1992. 
27.	No que tange à possibilidade de sancionamento do Sr. Francisco Assis de Medeiros cabem os seguintes comentários. 
28.	O Plenário desta Corte fixou o entendimento de que o Tribunal está subordinado ao prazo decenal de prescrição indicado no art. 205 do Código Civil, contado a partir do fato gerador, e de que o ato que ordenar a citação, a audiência ou oitiva da parte interrompe a prescrição, nos termos do art. 202, inciso I, do Código Civil (Acórdão 1441/2016-TCU-Plenário, redator min. Walton Alencar Rodrigues) .
29. 	Sobre o dies a quo da contagem do prazo prescricional, esta Corte deliberou, em recente aresto, que: 
Acórdão 2278/2019-TCU-Primeira Câmara (Relator Ministro-Substituto Augusto Sherman) 
“Nos casos de não comprovação da regular aplicação de recursos repassados mediante convênios ou instrumentos similares, a data limite para entrega da prestação de contas final ou a data da efetiva entrega antecipada assinala o marco inicial da contagem do prazo de prescrição da pretensão punitiva do TCU.”
30.	De acordo com o disposto na cláusula décima segunda do ajuste, a prestação de contas deveria ser apresentada em até 30 dias do encerramento da avença (peça 8, p. 14) . Tendo em vista a vigência final de 20/2/2011, o dies a quo para a apresentação da prestação de contas seria a data de 20/3/2011. Uma vez que o despacho ordinatório da citação do responsável foi exarado em 25/8/2018, isto é, em prazo inferior a dez anos, resta afastada a prescrição da pretensão punitiva. 
31.	Ainda sobre a temática de apenação, acolho a sugestão do MP/TCU de sancionar o Sr. Francisco Assis de Medeiros apenas com base no art. 57 da LO/TCU e não com arrimo em tal dispositivo e no art. 58, inciso II, daquele diploma legal, como pugnado pela unidade especializada. 
32.	Como destacado pela Procuradora-Geral do Parquet especializado, o ex-alcaide foi instado a ofertar razões de justificativa em função de duas irregularidades: i) contratação irregular de empresa intermediária por inexigibilidade de licitação, haja vista que não foram apresentados contratos de exclusividade; e ii) contratação de duas fornecedoras por meio de pregão presencial, ao invés de eletrônico.
33.	Sobre a primeira falha acima, o gestor já está sendo apenado com a multa fulcrada no art. 57 da Lei 8.443/1992. E, acerca da segunda, concordo com o órgão ministerial que a ocorrência é insuficiente para ensejar apenação, mormente quando se tem em conta que o responsável asseverou que a municipalidade, à época, não processava pregões eletrônicos. 
34.	Por fim, é cabível, nos termos do § 7° do art. 209 do Regimento Interno/TCU, encaminhar cópia do Acórdão que sobrevier à Procuradoria da República no Estado do Rio Grande do Norte, para a adoção das medidas de sua alçada.
	Ante o exposto, voto por que seja adotado o Acórdão que ora submeto a este Colegiado. 
	
	T.C.U., Sala das Sessões, em 1º de outubro de 2019. 
MARCOS BEMQUERER COSTA
Relator